最高法院刑事判決　　　　　　　　　　　　　　　八十六年度台上字第三○○五號
　　上　 訴　 人　崔 益 平.
　　　　　　　　　曲 乃 紳　.
　　　　　　　　　魏 元 恩　.
　　　　　　　　　孟 玉 秀　.
　　　　　　　　　趙 志 遠　.
　　　　　　　　　曲 本 榮　.
　　　　　　　　　呂洪美寶　年.
　　　　　　　　　陳 俊 卿　.
　　　　　　　　　　　　　　右.
　　　　　　　　　　　　　　南.
　　上訴人即被告　孫 碧 玲　.
　　選 任辯護 人　任　　順律師
右上訴人等因崔益平等自訴被告背信案件，不服台灣高等法院中華民國八十五年五月
十六日第二審更審判決 (八十四年度上更(一)字第七二二號，自訴案號：台灣台北地方
法院八十三年度自字第八○三號) ，提起上訴，本院判決如左：
    主  文
原判決撤銷，發回台灣高等法院。
崔益平、曲乃紳、魏元恩、孟玉秀、趙志遠、曲本榮、呂洪美寶、陳俊卿之上訴駁回
。
    理  由
一、發回部分：
本件原判決認定案外人陳明瀚在台北市○○○路○段二○六號五樓之二經營德信投資
開發股份有限公司 (以下簡稱德信公司) ，擔任總經理，自民國七十七年三月間起，
非法經營銀行業務 (業經原審法院判處有期徒刑二年六月) ，以每股新台幣 (下同)
十五萬元，月付股息八千五百元之方式，吸收民間資金，總計收受崔益平、曲乃紳、
魏元恩、趙志遠等人存款達三億六千餘萬元，嗣於七十七年九月間停止付息並解散。
投資人群情譁然，於七十七年九月二十九日在德信公司召開投資人會議，共推解宏賓
、曲乃紳及上訴人即被告孫碧玲三人為代表，負責處理公司資產監督之事，孫碧玲並
受託保管德信公司交付予投資人，由程袓逖簽發以新竹區中小企業銀行中壢分行為付
款人，票號0000000號，發票日七十八年一月十五日，面額三千五百萬元之支
票一紙，約明支票兌現後，償還投資人本金三分之二。詎孫碧玲竟意圖損害委任之投
資人之財產利益，延不於發票日提示，致發票人程袓逖之甲存帳戶於七十九年八月二
十四日拒絕往來而不能兌現。孫碧玲復以其名義在台北市銀行城東分行申請設立活儲
一一七○九之一號帳戶，將存摺、印章交予陳明瀚使用，使陳明瀚得以將應分配予投
資人之金錢，經由該帳戶存、提，而違背其任務，足生損害於投資人之財產等情，因
而撤銷第一審諭知上訴人即被告孫碧玲無罪之判決，改判論處上訴人即被告孫碧玲為
他人處理事務，意圖損害本人之利益，而為違背其任務之行為，致生損害於本人之財
產罪刑，固非無見。
惟查：(一)除有特別規定外，未經自訴人到庭陳述而為判決者，其判決當然為違背法令
，刑事訴訟法第三百七十九條第八款定有明文。又自訴人雖得委任代理人到場，然應
提出委任書狀，並應於每審級提出於法院，同法第三十七條及第三十八條準用第三十
條亦有明文。本件前次更審時，僅上訴人即自訴人崔益平、趙志遠、曲本榮及未上訴
本院之古亞玲等四人提出委任狀，委任李富美律師為自訴代理人 (見原審更(一)卷第十
八頁) ，其餘之上訴人即自訴人曲乃紳、魏元恩、孟玉秀、呂洪美寶、陳俊卿等五人
，並未委任李富美律師為自訴代理人，至於八十四年十月二十六日雖曾另提出委任狀
，惟係委任李富美律師為告訴代理人 (見原審更(一)卷第六十七頁) ，非自訴代理人。
乃原審於審判期日未待上訴人即自訴人曲乃紳、孟玉秀、呂洪美寶、陳俊卿到庭陳述
，魏元恩雖到庭但未命其陳述，僅由李富美律師一人陳述上訴要旨、論告及辯論，即
逕為判決，揆諸首開說明，其判決當然為違背法令。(二)犯罪在中華民國七十九年十月
三十一日以前者，除中華民國八十年罪犯減刑條例別有規定外，應依該條例規定減刑
。刑法第三百四十二條第一項之背信罪，屬於依上開條例第二條第一項第二款第三目
規定減刑之罪。原判決認定上訴人即被告孫碧玲之犯罪事實計有二部分，其中未提示
支票部分之犯罪時間，似在七十七年九月二十九日至七十九年八月二十四日之間，至
於將帳戶提供陳明瀚使用部分，則未明白調查審認其何時犯罪？致孫碧玲應否依中華
民國八十年罪犯減刑條例規定減刑，無從為法律上之判斷，自有應於審判期日調查之
證據而未予調查之違法。(三)背信罪之成立，以處理他人事務之人，有圖自己或第三人
得不法利益，或圖加損害於本人之意思，而故為違背其任務之行為為要件，如僅因處
理事務怠於注意，致其事務生不良之影響，則為處理事務之過失問題，既非故意為違
背任務之行為，自不負若何罪責 (本院二十二年上字第三五三八七號判例參照) 。原
判決所指未提示之支票，依上訴人 (即自訴人) 曲本榮之指訴，係交予三位代表 (指
解宏賓、曲乃紳與孫碧玲三人，見原審更(一)卷第三十七頁背面) 保管。而曲乃紳 (自
訴人之一) 已供稱：「 (支票) 放公司保險箱，沒有軋進去，後來大家打聽兌現可能
性很小，公司說有土地要交出分配，大家就不再注意支票的事」 (見原審更(一)卷第三
十七頁背面、第三十八頁) 。解宏賓 (因病未到庭) 也狀稱：「經新竹吳太太託人徵
信，發票人仍有票據尚未兌現，公認無法取信，……在該票定遭退票之下，債權人不
可能還去託存」 (見第一審卷第一六七、一六八頁) 。陳明瀚更陳稱：「本來有人要
買地，但後來支票未兌現」 (見原審更(一)卷第七十一頁背面) 。按被告孫碧玲亦為債
權人之一，如該支票能兌現而故意不提示，其本身亦受害，原判決認定孫碧玲意圖損
害投資人之財產利益，延不提示，則孫碧玲豈不一同受害﹖孫碧玲為何故意讓自己受
害﹖又曲乃紳亦為受託保管支票者之一，並於七十七年十一月二十四日信函上簽名 (
見第一審卷第三頁背面) ，其為何亦不提示、不處理﹖而俟票載日期經過後，方對被
告提起自訴。從而該支票究係因各債權人認為不會兌現，而未提示，或被告故意損害
投資人之財產利益，延不提示﹖即饒有研求餘地，原判決以該支票未提示，即認定被
告背信，理由亦有不備。(四)孫碧玲提供帳戶予陳明瀚使用部分，孫碧玲已辯稱：「每
一次領錢出來他(指陳明瀚)都交給債權人」 (見第一審卷第四頁背面) 。陳明瀚亦供
稱：「一部分給投資人，一部分公司開銷」 (見同上卷第三十二頁) 。孫碧玲之辯解
與陳明瀚之陳述是否屬實﹖此與孫碧玲是否成立背信罪至有關係，本院前次發回意旨
業已指明此部分應予查明，乃原判決未予詳查，逕以孫碧玲提供帳戶予陳明瀚「存、
提」金錢，即成立背信罪，自有應於審判期日調查之證據而未予調查及理由不備之違
法。以上情形，或為上訴意旨指摘所及，或為本院得依職權調查之事項，原判決既有
違誤，應認仍有撤銷發回更審之原因。本件雖屬刑事訴訟法第三百七十六條第五款所
列之案件，惟於修正刑事訴訟法施行前原得上訴於第三審法院，且已繫屬於法院，依
刑事訴訟法施行法第五條第一項規定，仍應依施行前之法定程序終結之，附此說明。
二、駁回部分：
查第三審上訴書狀，應敘述上訴之理由，其未敘述者，得於提起上訴後十日內補提理
由書於原審法院，已逾上述期間，而於第三審法院未判決前仍未提出上訴理由書狀者
，第三審法院應以判決駁回之，刑事訴訟法第三百八十二條第一項、第三百九十五條
後段規定甚明。本件上訴人 (即自訴人) 崔益平、曲乃紳、魏元恩、孟玉秀、趙志遠
、曲本榮、呂洪美寶、陳俊卿等不服原審判決，於八十五年六月一日提起上訴，並未
敘述理由，迄今逾期已久，於本院未判決前仍未提出，依上開規定其上訴自非合法，
應予駁回。
據上論結，應依刑事訴訟法第三百九十七條、第四百零一條、第三百九十五條後段，
判決如主文。
中      華      民      國    八十六    年      五      月    二十二    日
                              最高法院刑事第一庭
                                  審判長法官  黃  雅  卿
                                        法官  楊  文  翰
                                        法官  陳  正  庸
                                        法官  陳  世  雄
                                        法官  洪  文  章
      右正本證明與原本無異
                                              書  記  官
中      華      民      國    八十六    年      五      月     二十七   日
                                                                    Ｍ
